【裁判字號】    95,判,699
【裁判日期】    950518
【裁判案由】    營利事業所得稅
【裁判全文】
最  高  行  政  法  院  判  決
                                     95年度判字第00699號
上  訴  人  兆京科技事業股份有限公司
代  表  人  甲○○○
訴訟代理人  乙○○
            陳志愷
被 上訴 人  財政部臺北市國稅局
代  表  人  張盛和
上列當事人間因營利事業所得稅事件，上訴人對於中華民國93年
12月7日臺北高等行政法院92年度訴字第4093號判決，提起上訴
，本院判決如下：
    主  文
上訴駁回。
上訴審訴訟費用由上訴人負擔。
    理  由
一、本件上訴人在原審起訴意旨略以：上訴人民國（下同）87年
    度未分配盈餘申報，列報課稅所得額為虧損新台幣（下同）
    141萬7,653元，加計當年度不計入所得課稅之所得額13元，
    當年度未分配盈餘為虧損141萬7,640元，案經被上訴人初查
    ，以上訴人87年度所獲配之股利所得547萬6,466元（下稱系
    爭股票股利），應計入87年度未分配盈餘加計項目，取具股
    利扣繳憑單附案佐證，乃核定87年度未分配盈餘為405萬8,8
    13元，加徵10%營利事業所得稅為40萬5,881元。上訴人不服
    ，循序提起本件行政訴訟。按本件系爭股票股利，雖依所得
    稅法第42條規定，屬「依所得稅法或其他法律規定不計入所
    得課稅之所得額」之計算未分配盈餘之加計項目，惟依經濟
    部86年8月19日商字第86215215號函釋規定，因其非屬帳面
    實際可供分配之盈餘，既依法不能分配，亦未涉股東應否繳
    納個人綜合所得稅之問題，應准其比照公司「發行股票之溢
    額」以及「資產重估之增值」項目，得不計入未分配盈餘加
    徵10%稅款，方符實質課稅原則。為此請判決將訴願決定及
    原處分均撤銷等語。
二、被上訴人則以：按所得稅法施行細則第48條之10第2項規定
    ，上訴人所獲配之系爭股票股利，雖不計入當年度所得額課
    徵營利事業所得稅，惟於計算未分配盈餘時，應作為計算未
    分配盈餘之加計項目，是被上訴人調整核定上訴人87年度未
    分配盈餘申報加計項目之「當年度依所得稅法或其他法律規
    定不計入所得課稅之所得額」為405萬8,813元，並無違誤；
    又系爭投資收益，亦非屬所得稅法規定得以減除之項目，所
    訴核無足採等語，資為抗辯。
三、原審斟酌全辯論意旨及調查證據結果，以：按「公司組織之
    營利事業，因投資於國內其他營利事業，所獲配之股利淨額
    或盈餘淨額，不計入所得額課稅，其可扣抵稅額，應依第66
    條之3規定，計入其股東可扣抵稅額帳戶餘額。」、「自87
    年度起，營利事業當年度之盈餘未作分配者，應就該未分配
    盈餘加徵10%營利事業所得稅，不適用第76條之1規定。前項
    所稱未分配盈餘，係指經稽徵機關核定之課稅額，加計同年
    度依本法或其他法律規定減免所得稅之所得額、不計入所得
    課稅之所得額、已依第39條規定扣除之虧損及減除左列各款
    後之餘額：一、當年度應納之營利事業所得稅。二、彌補以
    往年度之虧損。三、已由當年度盈餘分配之股利淨額或盈餘
    淨額。四、已依公司法或其他法律規定由當年度盈餘提列之
    法定盈餘公債，或已依合作社法規定提列之公積金及公益金
    。五、依本國與外國所訂之條約，或依本國與外國或國際機
    構就經濟援助或貸款協議所訂之契約中，規定應提列之償債
    基金準備，或對於分配盈餘有限制者，其已由當年度盈餘提
    列或限制部分。六、已依公司或合作社章程規定由當年度盈
    餘給付之董、理、監事職工紅利或酬勞金。七、依證券交易
    法第41條之規定，由主管機關命令自當年度盈餘已提列之特
    別盈餘公積。八、處分固定資產之溢價收入作為資本公積者
    。九、當年度損益計算項目，因超越規定之列支標準，未准
    列支，具有合法憑證及能提出正當理由者。十、其他經財政
    部核准之項目。」分別為所得稅法第42條第1項及第66條之9
    第1項及第2項所明定。次按「本法第66條之9第2項所稱依本
    法或其他法律規定不計入所得課稅之所得額，係指左列各款
    規定之所得額：一、依本法第24條第2項規定不計入所得額
    課稅之所得額。二、依本法第42條第1項及促進產業升級條
    例第16條、第17條規定，不計入或免予計入所得額課稅之所
    得額。三、依本法第73條之1規定，按規定扣繳率申報納稅
    之所得額。四、依其他法律規定免計入所得額課稅之所得額
    。」為同法施行細則第48條之10第2項所明定。查上訴人主
    要營業項目為經營電子計算器電腦資訊設備科學儀器及有關
    設備之製造加工及批發零售之買賣業務，汽車機車運輸設備
    及其有關各項機具零件材料之製造加工及批發零售買賣業務
    ，水、空氣污染及噪音處理設備之買賣業務，有關室內裝潢
    設計施工材料及家具之進口等業務，87年度未分配盈餘申報
    ，委託黃漢祥會計師辦理查核簽證申報，列報課稅所得額為
    虧損141萬7,653元，加計當年度不計入所得課稅之所得額13
    元，當年度未分配盈餘為虧損141萬7,640元，被上訴人初查
    ，以上訴人87年度所獲配之系爭股票股利547萬6,466元，應
    計入87年度未分配盈餘加計項目，上訴人對有獲配系爭股票
    股利亦未否認，被上訴人乃核定87年度未分配盈餘為405萬
    8,813元，加徵10%營利事業所得稅為40萬5,881元，揆諸首
    揭規定，自無不合。且依所得稅法第66條之9第2項規定，本
    件上訴人獲配系爭股票股利，屬上訴人之所得，即應計入全
    年所得額內，且系爭股票股利，非屬所得稅法第66條之9第3
    項所列各款情形，自不得減除，上訴人所訴，洵不足採。原
    處分並無違誤，訴願決定，予以維持，亦無不合，上訴人起
    訴意旨，非有理由，應予駁回，資為其判決之論據。
四、本院按：「自87年度起，營利事業當年度之盈餘未作分配者
    ，應就該未分配盈餘加徵10%營利事業所得稅，不適用第76
    條之1規定。前項所稱未分配盈餘，係指經稽徵機關核定之
    課稅額，加計同年度依本法或其他法律規定減免所得稅之所
    得額、不計入所得課稅之所得額、已依第39條規定扣除之虧
    損及減除左列各款後之餘額：一、當年度應納之營利事業所
    得稅。二、彌補以往年度之虧損。三、已由當年度盈餘分配
    之股利淨額或盈餘淨額。四、已依公司法或其他法律規定由
    當年度盈餘提列之法定盈餘公債，或已依合作社法規定提列
    之公積金及公益金。五、依本國與外國所訂之條約，或依本
    國與外國或國際機構就經濟援助或貸款協議所訂之契約中，
    規定應提列之償債基金準備，或對於分配盈餘有限制者，其
    已由當年度盈餘提列或限制部分。六、已依公司或合作社章
    程規定由當年度盈餘給付之董、理、監事職工紅利或酬勞金
    。七、依證券交易法第41條之規定，由主管機關命令自當年
    度盈餘已提列之特別盈餘公積。八、處分固定資產之溢價收
    入作為資本公積者。九、當年度損益計算項目，因超越規定
    之列支標準，未准列支，具有合法憑證及能提出正當理由者
    。十、其他經財政部核准之項目。」分別為行為時所得稅法
    第66條之9第1項及第2項所明定。次按「本法第66條之9第2
    項所稱依本法或其他法律規定不計入所得課稅之所得額，係
    指左列各款規定之所得額：一、依本法第24條第2項規定不
    計入所得額課稅之所得額。二、依本法第42條第1項及促進
    產業升級條例第16條、第17條規定，不計入或免予計入所得
    額課稅之所得額。三、依本法第73條之1規定，按規定扣繳
    率申報納稅之所得額。四、依其他法律規定免計入所得額課
    稅之所得額。」為同法施行細則第48條之10第2項所明定。
    本件上訴人87年度未分配盈餘申報，列報課稅所得額為虧損
    141萬7,653元，加計當年度不計入所得課稅之所得額13元，
    當年度未分配盈餘為虧損141萬7,640元，被上訴人初查，以
    上訴人87年度所獲配之系爭股票股利547萬6,466元，應計入
    87年度未分配盈餘加計項目，被上訴人乃核定87年度未分配
    盈餘為405萬8,813元，加徵10%營利事業所得稅為40萬5,881
    元，依前開規定，免納營利事業所得稅之所得於分配盈餘時
    不得免予計算，且依行為時所得稅法第76條之1之各項減除
    項目，亦無減除系爭免稅所得之規定，被上訴人將系爭免稅
    所得併入未分配盈餘，並無不合。又所得稅法第42條規定係
    為簡化該項免稅所得有關轉投資利息及各項費用之核計方法
    ，僅係依法免予計入當年度課稅所得，課徵營利事業所得稅
    ，以避免重複課稅，惟該項所得仍屬公司全年所得額之一部
    ，自應計入公司全年所得額內計算未分配盈餘。上訴人主張
    系爭股票股利非屬盈餘，不得計入累積盈餘者，尚不足採。
    次查上訴人所持系爭轉投資公司配發之股票股利，並未列入
    未分配盈餘得減除項目，且依公司法第232條第2項、第240
    條及所得稅法施行細則第70條規定以觀，系爭轉投資公司配
    發之股票股利，自係各該轉投資公司之盈餘分派，既為盈餘
    分派，當有累積盈餘（即該股票股利）逾限之問題，此與收
    付實現原則無涉。上訴人主張依財務會計準則公報第5號長
    期股權投資會計處理準則第21段規定，投資公司收取被投資
    公司股票股利，尚不列收益，自無涉及盈餘分派或增資事宜
    ，不得加徵百分之10所得稅，否則即與所得稅法第76 條之1
    規定有違云云。揆諸上開說明，尚無足取。又查上訴人所舉
    公司法第232條及商業會計法第2條，並無關於投資公司取得
    被投資公司之股票股利不得列為投資收益及用以分配盈餘或
    轉增資之規定。至所舉經濟部（86）商字第86215215號函所
    引據中華民國會計研究發展基金會發布之財務會計準則公報
    第5號長期股權投資會計處理準則第21段，並非法律，且與
    上引所得稅法第66條之9第2項明文規定有違，自難採據。又
    查公司投資所得之股利，依所得稅法第42條第1項規定，固
    不計入所得額課稅，惟僅不計入課稅所得而已，該投資所得
    仍屬公司實際所得，應屬公司盈餘一部分，且依同條項規定
    ，因該收入而可扣抵之稅額，應計入股東可扣抵稅額帳戶餘
    額。是以公司投資所得股利，作為公司未分配盈餘，而扣抵
    之稅額則歸入股東抵扣其應納所得稅，並無違反實質課稅原
    則，亦無將所得稅法第66條之9割裂適用之疑義，核與司法
    院釋字第385號解釋意旨並無不合。原審判決將原決定及原
    處分均予維持，駁回上訴人之訴，核無違誤，並無上訴人所
    指違反司法院上述解釋意旨，上訴論旨猶執：本案不符所得
    稅法第66條之9有關未分配盈餘加徵10%稅款之課稅要件，原
    判決未探求所得稅法第66條之9之立法意旨，亦未依循一般
    法律解釋之原則正確適用法律，造成與立法意旨相衝突，背
    離實質課稅原則，其判決有理由不備、不適用法規或適用法
    規不當之違背法令等語，指摘原審判決違誤，求予廢棄，難
    認有理由，應予駁回。
五、據上論結，本件上訴為無理由，爰依行政訴訟法第255條第1
    項、第98條第3項前段，判決如主文。
中    華    民    國    95    年    5     月    18    日
                  第四庭審判長法  官  高  啟  燦
                              法  官  黃  璽  君
                              法  官  廖  宏  明
                              法  官  楊  惠  欽
                              法  官  林  樹  埔
以  上  正  本  證  明  與  原  本  無  異
中    華    民    國    95    年    5     月    18    日
                              書記官  彭  秀  玲


司法院資訊處製作；財團法人民間司法改革基金會備份。
